臺灣高等法院民事判決
110年度家上字第24號
上  訴  人（即附帶被上訴人、反請求原告及追加被告）
            丁○○
訴訟代理人  李志雄律師
被 上訴 人（即附帶上訴人、反請求被告及追加原告）
            丙○○

訴訟代理人  賈世民律師
            李龍生律師
上列當事人間請求履行離婚協議事件，上訴人對於中華民國109
年12月23日臺灣新北地方法院109年度家訴字第11號第一審判決
提起上訴，並為反請求，被上訴人為附帶上訴及訴之追加，本院
於110年7月13日言詞辯論終結，判決如下：
    主      文
原判決關於㈠命丁○○依離婚協議給付新臺幣伍佰萬伍仟捌佰元本
息部分，及該部分假執行之宣告；㈡駁回丙○○依侵權行為法律關
係請求後開第三項之訴部分，及該部分假執行之聲請，暨訴訟費
用之裁判均廢棄。
上開廢棄㈠部分，丙○○在第一審之訴及假執行之聲請均駁回。
上開廢棄㈡部分，丁○○應再給付丙○○新臺幣柒萬零壹元，及自民
國一Ｏ九年十月五日起至清償日止，按年息百分之五計算之利息
。
丁○○其餘上訴及丙○○其餘附帶上訴均駁回。
准丙○○與丁○○離婚。
丁○○之反請求駁回。
第一、二審(含上訴、附帶上訴、追加及反請求)訴訟費用，由丁
○○負擔百分之九，餘由丙○○負擔。
本判決第三項所命給付部分，於丙○○以新臺幣貳萬參仟伍佰元供
擔保後得假執行，但丁○○如以新臺幣柒萬零壹元預供擔保，得免
為假執行。
原判決主文第一項所命給付(廢棄部分除外)，丁○○如以新臺幣柒
萬柒仟玖佰玖拾玖元預供擔保，得免為假執行。
    事實及理由
壹、程序部分：
一、按數家事訴訟事件，或家事訴訟事件及家事非訟事件請求之
    基礎事實相牽連者，得於第一審或第二審言詞辯論終結前為
    請求之變更、追加或為反請求，不受民事訴訟法第53條及第
    248條規定之限制，家事事件法第41條第1項、第2項定有明
    文。
二、被上訴人即附帶上訴人丙○○(下稱丙○○)於原審以：兩造於民
    國107年12月間簽署離婚協議(下稱系爭離婚協議)，並於108
    年3月15日辦妥離婚登記，上訴人即附帶被上訴人丁○○(下稱
    丁○○)未履行系爭離婚協議為由，依系爭離婚協議之法律關
    係，起訴請求丁○○給付新臺幣(下同)500萬5800元本息，經
    原審判命丁○○如數給付。丁○○不服提起上訴，於本院為反請
    求，主張系爭離婚協議無效，請求確認兩造間婚姻關係存在
    ；丙○○則追加備位之訴，主張如系爭離婚協議無效，兩造間
    之婚姻亦有難以維持之重大事由，爰依民法第1052條第2項
    規定，請求判准其與丁○○離婚。經核丙○○於原審所提訴訟，
    與其追加備位之訴請求離婚，及丁○○反請求確認兩造間婚姻
    關係存在，均係基於系爭離婚協議是否有效之同一基礎事實
    ，揆諸首揭說明，丁○○為上開反請求，及丙○○追加上開備位
    之訴，均應予准許。
貳、實體方面：
一、丙○○於原審主張：兩造原係夫妻關係，於107年12月間簽署
    系爭離婚協議，並於108年3月15日辦妥離婚登記。兩造於系
    爭離婚協議約定：「男方(即丁○○)應給付女方(即丙○○)512
    萬4000元，作為剩餘財產之分配。男方自108年1月起，於每
    月5日前給付6萬1000元予至女方所指定之銀行帳戶內(6萬10
    00元×12個月×7年=512萬4000元)。如遲誤一期未付，其餘未
    到期之部分，視為全部到期。」然丁○○自108年1月起迄今僅
    給付11萬8200元，且已遲延多期未付，伊自得依系爭協議書
    之約定，請求丁○○給付剩餘未付款項500萬5800元。又伊所
    有新北市○○區○○路○段000號0樓之20房地(下稱系爭房地)出
    租予他人，並由丁○○代為收取租金共計6萬8000元，迄今未
    返還，顯受有不當得利，伊自得依民法第179規定請求丁○○
    返還。另丁○○曾於108年1月11日出手摑打伊耳光，並推伊去
    撞牆，致伊雙臉頰、頸部皮下點狀出血，丁○○故意侵害伊身
    體權益，造成伊心理痛苦不已，伊自得依民法第184條第1項
    前段、第195條第1項規定，請求丁○○賠償精神慰撫金10萬元
    。為此，提起本件訴訟，求為命丁○○給付517萬3800元，及
    自起訴狀繕本送達翌日起至清償日止，按年息5%計算利息之
    判決。並於本院追加備位之訴，主張：縱系爭離婚協議無效
    ，惟兩造於107年12月間簽署系爭離婚協議後，即各自安排
    生活互不干涉，又上訴人於108年1月11日對伊施以家庭暴力
    ，以手打伊巴掌，並推伊頭去撞牆，致伊雙臉頰、頸部皮下
    點狀出血，另上訴人於104年間與女性友人共同出遊，為逾
    越普通男女朋友關係之交往，於109年間至酒店消費與酒店
    女親吻、擁抱，於109年11月26日坦承在外嫖妓，更於110年
    3月26日本院審理中表示無意維持婚姻，兩造婚姻關係顯有
    難以維持之重大破綻，爰依民法第1052條第2項規定，求為
    命准伊與上訴人離婚之判決。
二、丁○○則以：訴外人即系爭離婚協議之證人乙○○、 甲○○未於
    系爭離婚協議簽名，亦未向伊確認有無離婚真意，系爭離婚
    協議顯因欠缺2人以上之證人而無效，且伊簽署系爭離婚協
    議真意，係丙○○願意於週一至週五負責照顧子女，伊始願給
    付丙○○夫妻剩餘財產差額500萬元，但目前子女均由伊照顧
    ，並負擔全部扶養費，若再要伊給付丙○○剩餘財產，實不公
    允。又伊先前購買系爭房地贈與丙○○，因伊經營會計師事務
    所，有3名客戶無固定場所營業，為辦理營利事業登記，遂
    向丙○○租用系爭房地，並由伊代收租金，伊雖積欠被上訴人
    租金6萬8000元未償還，但丙○○同意以此抵充子女扶養費用
    ，自不得再請求伊償還。另兩造於108年11月11日互毆，丙○
    ○辱罵髒話涉及侮辱伊父親，兩造發生拉扯，丙○○也有打伊
    ，兩造均有過失，伊僅願償丙○○9999元等語置辯。並於本院
    審理中為反請求，主張：系爭離婚無效，兩造間之婚姻關係
    仍屬存在，求為確定兩造間婚姻關係存在之判決。
三、原審判命丁○○給付丙○○508萬3799元(即依系爭離婚協議請求
    之500萬5800元＋依不當得利請求返還之代收租金6萬8000元＋
    侵權行為損害賠償9999元)，及自109年10月5日起算之法定
    遲延利息，並為准、免假執行之聲請，駁回丙○○其餘之訴及
    其假執行之聲請。丁○○就其敗訴部分不服，提起上訴，聲明
    ：㈠原判決不利於丁○○部分廢棄。㈡上開廢棄部分，丙○○在第
    一審之訴及假執行之聲請均駁回。並於本院提起反請求，聲
    明：確認兩造間婚姻關係存在。丙○○則答辯聲明：上訴及反
    請求均駁回。並為附帶上訴：聲明：㈠原判決不利丙○○部分
    廢棄。㈡上開廢棄部分，丁○○應再給付丙○○9萬0001元，及自
    109年10月5日起算之法定遲延利息。㈢願供擔保請准宣告假
    執行。於本院追加備位之訴，聲明：准丙○○與丁○○離婚。丁
    ○○對於丙○○附帶上訴及追加備位之訴則答辯聲明：㈠附帶上
    訴及追加之訴駁回。㈡附帶上訴如受不利判決，願供擔保請
    准宣告免為假執行。
四、兩造不爭執之事項(見本院卷第133至134頁)：
  ㈠兩造原係夫妻，於107年12月間簽署系爭離婚協議，並於108
    年3月15日登記離婚。兩造於系爭離婚協議約定：「二、對
    未成年子女權利義務行使與負擔、扶養費及會面交往：㈠對
    未成年子女權利義務行使與負擔：1.對於雙方所生未成年子
    女A○○、B○○之權利義務由男(即丁○○)女(即丙○○)雙方共同行
    使與負擔。2.未成年子女A○○、B○○二人於每周一至周五與女
    方同住，由女方負擔生活照護義務，未成年子女A○○、B○○於
    每周六至周日與男方同住，由男方負生活照護義務。㈡扶養
    費：對未成年子女A○○、B○○二人所需之扶養費、教育費等費
    用，由男女雙方平均負擔。……二、財產歸屬：㈠男方應給付
    女方新臺幣512萬4000元整，作為剩餘財產之分配。男方自1
    08年1月起，於每月5日前給付6萬1000元至女方所指定之銀
    行帳戶內（6萬1000元×2個月×7年＝512萬4000元），如遲誤
    一期未付，其餘未到期之部分，視為全部到期。㈡為擔保上
    開給付義務之履行，男方將名下所有坐落於新北市○○區○○段
    00地號土地（權利範圍644/100000）及其上同段0000建號即
    門牌號碼為新北市○○區○○路00巷00號5樓之建物(權利範圍1/
    1)，辦理抵押權設定予女方。」有戶籍資料、系爭離婚協議
    足憑(見原審卷第21至27、39至43頁)。
  ㈡丁○○自108年1月起迄今僅給付丙○○11萬8200元。
  ㈢丙○○所有系爭房地出租予第三人，丁○○代丙○○收取租金共6萬
    8000元，迄今未返還丙○○。
  ㈣丁○○於108年1月11日出手摑打丙○○耳光，並推丙○○去撞牆，
    致丙○○雙臉頰、頸部皮下點狀出血，有驗傷診斷證明書可佐
    （見原審卷第55至57頁）。
五、本院判斷：
    丙○○主張丁○○依系爭離婚協議書之約定，應給付其512萬400
    0元，惟僅給付11萬8200元，尚有500萬5800元【計算式：5,
    124,000－118,200＝5,005,800】未依約履行，應視為全部到
    期，其得依系爭離婚協議之法律關係請求丁○○給付；又丁○○
    代收其出租系爭房地予第三人之租金6萬8000元，迄今未返
    還而受有不當得利，其自得依民法第179條規定請求丁○○返
    還；另丁○○於108年1月11日出手摑打其耳光，並推其去撞牆
    ，不法侵害其身體健康，致受有非財產上之損害10萬元，其
    自得依民法第184條第1項前段、第195條第1項規定先位請求
    丁○○賠償。如認系爭離婚協議無效，兩造間之婚姻亦有難以
    維持之重大事由，其亦得依民法第1052條第2項定，備位訴
    請判決離婚等語。惟為丁○○所否認，並以前詞置辯，及反請
    求確認兩造間婚姻關係存在。經查：
  ㈠丙○○依系爭離婚協議之法律關係，先位請求丁○○給付500萬58
    00元部分：
  ⒈按兩願離婚，應以書面為之，有二人以上證人之簽名並應向
    戶政機關為離婚之登記，民法第1050條定有明文。而前揭規
    定所稱二人以上證人之簽名，固不限於作成離婚證書時為之
　　，亦不限於協議離婚時在場之人，始得為證人，然究難謂非
    親見或親聞雙方當事人確有離婚真意之人，亦得為證人；是
    證人之簽名不限於作成離婚證書時即刻為之，但該以後補簽
    名之證人，必須於離婚當事人兩造離婚時在場，直接見聞離
    婚當事人兩造有離婚之合意，並願負責證明者，始足當之。
    倘事後簽名於協議離婚書內之證人，於離婚當事人兩造離婚
    時，並不在場，既不知兩造間有無離婚之合意，自不能充任
    證人，而可在離婚協議書上簽名證明離婚當事人兩造合意離
    婚（最高法院68年度台上字第3792號判例、69年度台上字第
    968號、第2856號裁判意旨參照）。次按法律行為，不依法
    定方式者，無效；法律行為之一部分無效者，全部皆為無效
    。民法第73條前段、第111條前段亦有明文規定。
　⒉經查，丁○○抗辯系爭離婚協議未經證人簽名，且證人亦未向伊確認有無離婚真意等語，核與證人即丙○○弟媳甲○○稱：伊未於系爭離婚協議簽名，兩造離婚當天要到戶政事務所辦理，丙○○在戶政事務所有打電話給伊，說需要證人要伊過去，伊來不及趕去，授權代簽名，當天電話那頭比較吵，伊沒有跟丁○○講到話等語，及證人即丙○○之弟乙○○證稱：伊未在系爭離婚協議簽名，伊姐當天有打電話給伊，請伊當證人，但伊在上班無法過去，就跟姐姐說請她代簽，伊當下沒有跟丁○○講到話等語（見本院卷第134至136頁)相符，堪信為真。可見系爭離婚協議之證人甲○○、乙○○並未於系爭離婚協議簽名，亦未向丁○○確認有無離婚真意，依上說明，甲○○、乙○○不能充任在系爭離婚協議簽名證明兩造合意離婚之證人，系爭離婚協議所載兩願離婚顯不符民法第1050條所定「有二人以上證人」之要件而無效。
　⒊次查，系爭離婚協議關於兩造對於未成年子女權利義務行使
    與負擔、扶養費及會面交往，夫妻婚後財產之分配，均係以
    離婚有效為前提，系爭離婚協議因欠缺2人以上之證人而無
    效，業經本院認定如前，系爭離婚協議關於夫妻婚後財產之
    分配，及基於該財產分配所生丁○○應給付金錢予丙○○之約定
    ，自亦屬無效。則丙○○依系爭離婚協議之法律關係，請求丁
    ○○給付500萬5800元，為無理由，不應准許。
　㈡丙○○依民法第179條規定請求丁○○返還6萬8000元部分：
  ⒈按無法律上之原因而受利益，致他人受損害者，應返還其利
    益。雖有法律上之原因，而其後已不存在者，亦同，民法第
    179條定有明文。
  ⒉查丙○○主張丁○○代其收取租金共6萬8000元未歸還等情，已據
    丁○○所不爭執(見兩造不爭執事項㈢），丁○○雖辯稱丙○○曾表
    示要將此金額作為子女之扶養費云云，惟僅徒空言，未舉證
    以實其說，且為丙○○所否認，顯不足採。是丙○○依不當得利
    法律關係，請求丁○○返還6萬8000元，為有理由，應予准許
    。
  ㈢丙○○依民法第184條第1項前段、第195條第1項規定，請求丁○
    ○賠償非財產上之損害賠償10萬元部分：
  ⒈按因故意或過失，不法侵害他人之權利者，負損害賠償責任
    。故意以背於善良風俗之方法，加損害於他人者亦同。不法
    侵害他人之身體、健康、名譽、自由、信用、隱私、貞操，
    或不法侵害其他人格法益而情節重大者，被害人雖非財產上
    之損害，亦得請求賠償相當之金額，民法第184條第1項、第
    195條第1項前段定有明文。慰藉金之賠償須以人格權遭遇侵
    害，使精神上受有痛苦為必要，其核給之標準，則可斟酌雙
    方身分、資力與加害程度，及其他各種情形核定相當之數額
    （最高法院51年台上字第223號判例意旨參照）。次按雙方
    互毆乃雙方互為侵權行為，與雙方行為為損害之共同原因者
    有別，無民法第217條過失相抵原則之適用(同院68 年台上
    字第967號判決意旨參照)。
  ⒉經查，丙○○主張丁○○曾用手打其巴掌，並推其頭去碰牆，致
    其雙臉頰、頸部皮下點狀出血等情，已據提出受理家庭暴力
    事件驗傷診斷書為證（見原審卷第55至57頁），且據丁○○所
    不爭執(見兩造不爭執事項㈣），堪信為真。丁○○雖抗辯丙○○
    罵伊與伊父親，丙○○亦有打伊，兩造與有過失云云，惟為丙
    ○○所否認，且受理家庭暴力事件驗傷診斷書記載丙○○雙臉頰
    皮下點狀出血(見原審卷第54頁)，顯係遭受丁○○用巴掌打耳
    光所致，而非單純之拉扯所致，況互毆亦不得主張與有過失
    ，則丁○○上開所辯，顯不足採。
  ⒊次查，丁○○用手掌打丙○○耳光，並推丙○○之頭部去撞牆，致
    丙○○受有雙臉頰、頸部皮下點狀出血之傷害，乃以極度貶損
    人格之方式傷害丙○○之身體健康，並使丙○○在心理上感到嚴
    重之屈辱與恐懼，堪認丙○○精神上受有相當之痛苦，是丙○○
    請求丁○○賠償非財產上之損害，即屬有據，應予准許。本院
    斟酌丁○○不法侵害丙○○之程度、丙○○所受損害情形，及兩造
    原為夫妻，丁○○為會計師，名下有房屋財產，並享有租賃所
    得(見本院卷第47至49頁)，丙○○名下亦有系爭房地之財產等
    一切情狀，認為丙○○得請求之非財產上損害以8萬元為適當
    ，應予准許，逾此部分請求，即屬無據，應予駁回。
  ㈣丙○○依民法第1052條第2項規定，備位請求兩造離婚部分：
  ⒈按民法第1052條第2項規定：「有前項以外之重大事由，難以
    維持婚姻者，夫妻之一方得請求離婚。但其事由應由夫妻之
    一方負責者，僅他方得請求離婚」，所稱「有前項以外之重
    大事由，難以維持婚姻者」，應依客觀之標準，認定婚姻是
    否已生破綻而無回復之望，且此難以維持婚姻之事實，是否
    已達於倘處於同一境況，任何人均將喪失維持婚姻之意願而
    定。若夫妻之誠摯相愛基礎動搖，彼此難以容忍、諒解，無
    從繼續保持共同生活之圓滿、安全及幸福，而生婚姻之破綻
    ，夫妻之一方即非不得依該規定請求離婚。至於但書所規定
    「難以維持婚姻之重大事由應由夫妻之一方負責者，僅他方
    得請求離婚」，係於夫妻雙方就該重大事由均須負責時，應
    比較衡量雙方之有責程度，僅責任較輕之一方得向責任較重
    之他方請求離婚，如有責程度相同時，雙方均得請求離婚，
    始符合立法本旨(最高法院90年度台上字第1639號、90年度
    台上字第2215號判決、94年度台上字第115號、94年度台上
    字第2059號裁定，及同院95年4月4日95年度第5次民事庭決
    議意旨參照)。
  ⒉經查，丙○○主張兩造自107年12月簽署系爭離婚協議迄今即各
    自生活，丁○○尚於108年打伊耳光，推伊頭去撞牆等情，已
    據兩造所不爭執(見兩造不爭執事項㈠、㈣)。另丙○○主張丁○○
    於109年間至酒店消費與酒店女親吻、擁抱，於109年11月26
    日坦承在外嫖妓等情，亦有照片、酒店結帳單、兩造對話截
    圖足憑(見本院卷第233至237、247頁)。再徵諸丁○○於本院1
    10年3月26日審理中自承暫不要考慮維持婚姻等語（見本院
    卷第137頁)。則兩造自107年12月簽署系爭離婚協議後即未
    經營實質夫妻共同生活，丁○○並於108年1月11日對丙○○施以
    家庭暴力，及於109年間流連酒店與酒店女子親吻與擁抱，
    迨至110年3月26日本院審理時仍無維持婚姻之意願，亦無挽
    救兩造婚姻之積極作為，可見兩造自107年12日起即喪失夫
    妻間互信、互愛、互諒之基礎，迄今已逾2年7個月，感情日
    益澆薄，更無維持與修復婚姻之意願，參酌社會一般客觀標
    準，堪認兩造婚姻已生破綻而無回復之望，且丁○○於兩造婚
    姻關係尚存續期間，對丙○○施暴，並至酒店消費與酒店女子
    親吻、擁抱，加深兩造婚姻關係之破綻，可歸責程度較丙○○
    為高，丙○○自得依民法第1052條第2項規定，請求判准其與
    丁○○離婚。
  ㈤丁○○反請求確認兩造間婚姻關係存在部分：
    查系爭離婚協議固屬無效，惟丙○○依民法第1052條第2項規
    定提起備位之訴請求兩造離婚，業經本院判決准許，則兩造
    間之婚姻即不存在，丁○○反請求確認兩造間婚姻關係存在，
    為無理由，不應准許。
六、從而，丙○○依不當得利與侵權行為之法律關係，起訴請求丁
    ○○給付14萬8000元，及自109年10月5日即起訴狀繕本送達翌
    日(見原審卷第63頁)起至清償日止，按年息5%計算之利息，
    為有理由，應予准許，逾此之請求，即屬無據，應予駁回。
    原審就丙○○依系爭離婚協議之法律關係請求丁○○給付部分，
    為丙○○勝訴之判決，自有未合，丁○○上訴意旨指摘原判決此
    部分不當，求予廢棄改判，為有理由，爰由本院廢棄改判如
    主文第2項所示。原審就丙○○依侵權行為之法律關係請求尚
    應准許部分(即8萬元減9999元等於7萬0001元)，為丙○○敗訴
    之判決，亦有未洽，丙○○附帶上訴意旨指摘原判決此部分不
    當，求予廢棄改判，為有理由，爰由本院廢棄改判如主文第
    3項所示。至於丙○○其餘請求應准許與不應准許部分，原審
    依序為丁○○與丙○○敗訴之判決，丁○○上訴及丙○○附帶上訴意
    旨分別指摘原審判決各該部分不當，為無理由，應駁回其上
    訴與附帶上訴。又丙○○追加備位請求判決其與被上訴人離婚
    部分，為有理由，爰判決如主文第5項所示。丁○○反請求確
    認兩造婚姻關係存在部分，為無理由，應駁回其反請求。又
    兩造就本院判命給付部分(即再給付侵權行為損害賠償7萬00
    01元本息部分)，分別聲明願供擔保准、免假執行之宣告，
    另丁○○就原判決主文第1項所命給付部分(廢棄部分除外，即
    僅及於不當得利6萬8000元+侵權行為損害賠償9999元)，聲
    明如受不利判決，願供擔保請准宣告免假執行，經核均無不
    合，爰分別酌定相當之擔保金額，准許之。
七、本件事證已臻明確，兩造其餘之攻擊或防禦方法及所用之證
    據，經本院斟酌後，認為均不足以影響本判決之結果，爰不
    逐一論列，併此敘明。
八、據上論結，本件上訴與附帶上訴均為一部有理由、一部無理
    由，丙○○追加之訴為有理由，丁○○反請求為無理由，依家事
    事件法第51條、民事訴訟法第450條、第449條第1項、第79
    條、第463條、第390條第2項、第392條第2項，判決如主文
    。
中　　華　　民　　國　　110 　年　　7 　　月　　27　　日
                  家事法庭
                      審判長法  官  王怡雯
                            法  官  朱美璘
                            法  官  何君豪
正本係照原本作成。
如不服本判決，應於收受送達後20日內向本院提出上訴書狀，其
未表明上訴理由者，應於提出上訴後20日內向本院補提理由書狀
（均須按他造當事人之人數附繕本）上訴時應提出委任律師或具
有律師資格之人之委任狀；委任有律師資格者，另應附具律師資
格證書及釋明委任人與受任人有民事訴訟法第466 條之1第1項但
書或第2項所定關係之釋明文書影本。如委任律師提起上訴者，
應一併繳納上訴審裁判費。
中　　華　　民　　國　　110 　年　　7 　　月　　28　　日

  　　　　　　　　　　　　　書記官  陳奕伃